【裁判字號】    99,再,2
【裁判日期】    990305
【裁判案由】    清償債務
【裁判全文】
臺灣高等法院民事判決                     99年度再字第2號
再審原告    丙○○
再審被告    丁○○
            甲○○
            乙○○
上列當事人間清償債務事件，再審原告對於中華民國98年7月28
日本院96年度上字第31號確定判決提起再審之訴，本院判決如下
：
    主  文
再審之訴駁回。
再審訴訟費用由再審原告負擔。
    事實及理由
一、再審原告主張：再審被告丁○○於民國82年10月間向伊借款
    新臺幣(下同)349萬元(下稱系爭借款)，並簽發票號TH00000
    00號、發票日為82年10月29日之同額本票1紙；再審被告乙
    ○○、甲○○為系爭借款之連帶債務人，為擔保丁○○之借
    款而另行簽發同額本票1紙。嗣兩造於89年4月24日就系爭債
    務簽訂協議書(下稱系爭協議書），確認丁○○、乙○○應
    清償借款349萬元，並約定簽訂該協議書時由丁○○給付伊
    80萬元，其餘借款由乙○○負責清償。惟乙○○並未依約清
    償餘款，爰依系爭協議書之約定及依票據法第22條第4項利
    益償還請求權之規定，請求再審被告等連帶償還349萬元本
    息；詎遭本院96年度上字第31號為伊敗訴判決確定（下稱原
    確定判決或前訴訟程序）。實者，伊於本院前訴訟程序中業
    已提出系爭協議書，其性質為和解契約，對雙方有拘束力，
    原確定判決未依系爭協議書為伊有利之判斷，自有民事訴訟
    法第496條第1項第12款規定之再審理由。又伊於前訴訟程序
    中提出「借款證明書」上載：「借用金額349萬元，清償日
    期84年10月29日，債務人丁○○茲向債權人丙○○借用前開
    款項，本日確已收訖屬實」等旨，足證系爭借款已交付，惟
    原確定判決對該項證據未加審酌，亦未在判決理由項下記載
    其意見，遽認伊未盡民事訴訟法第277條之舉證責任，顯有
    適用法規錯誤之違法。且丁○○對因借款349萬元設定抵押
    權契約書之印文並不爭執，雖否認其親自蓋印，惟該印文與
    80年間丁○○為擔保100萬元提供不動產設定抵押權契約書
    與黃錦玉之印文相符，原確定判決對此未於理由項下記載其
    意見，自有違背證據法則及理由不備之違誤。亦有適用法規
    顯然錯誤之違法。均有民事訴訟法第496條第1項第1款再審
    理由。爰依民事訴訟法第496條第1項第1款、第12款規定，
    提起再審之訴。聲明：(一)廢棄原確定判決。(二)再審被告應連
    帶給付再審原告349萬元，及自82年10月29日起至清償日止
    ，按週年利率6%計算之利息。（再審原告另主張伊於近日尋
    獲再審被告致伊之信函、親筆收據，可證丁○○已早如數查
    收借款，依民事訴訟法第496條第1項第13款規定之提起再審
    之訴部分，另以裁定駁回其再審之訴，附此敘明）
二、按民事訴訟法第496條第1項第12款規定：當事人發現就同一
    訴訟標的在前已有確定判決或和解、調解或得使用該判決或
    和解、調解者，得據為再審理由。係謂就同一訴訟訟標的在
    前已有確定判決或與確定判決同一效力之和解、調解者，如
    當事人在前訴訟程序不知或不能使用，現始得利用之，當事
    人得就其後之確定判決提起再審之訴，以免裁判牴觸；並不
    及於訴訟外之和解。查再審原告在前訴訟程序所提出89年4
    月24日簽訂之系爭協議書，略載丁○○、乙○○應清償借款
    349萬元，並約定簽訂該協議書時由丁○○給付伊80萬元，
    其餘借款由乙○○負責清償等旨；縱可認係和解契約，其性
    質亦僅屬私法上之和解契約，並非與確定判決同一效力之和
    解，自非得依民事訴訟法第496條第1項第12款規定，提起再
    審之訴。
三、次按民事訴訟法第496條第1項第1款所謂適用法規顯有錯誤
    ，應以確定判決違背法規或現存判例解釋者為限（最高法院
    57年度台上字第1091號判例參照）；又取捨證據認定事實，
    原屬法院之職權；縱法院認定事實錯誤，亦無適用法規顯有
    錯誤情形可言（最高法院63年台再字第67號判例；同院63年
    台上字第880號判例參照）。本件再審原告主張其於前訴訟
    程序中提出「借款證明書」上略載借用款項已收訖屬實等旨
    ，可資證明借款已交付云云。第按私文書應由舉證人證其真
    正。但他造於其真正無爭執者，不在此限。又私文書經本人
    或其代理人簽名、蓋章或按指印或有法院或公證人之認證者
    ，推定為真正。民事訴訟法第357條、第358條第1項分別規
    定甚明。是私文書其形式證據力若未經舉證人證實，即無進
    一步論究實質證據力之必要。再審被告丁○○於前訴訟程序
    既否認該文書，原確定判決依再審原告所不爭執之事實即上
    揭抵押權設定借款證明書、抵押權設定契約書，各該文書手
    寫字跡均出自再審原告之妹黃錦玉之手等情；參酌再審被告
    乙○○陳述：「丁○○要我去幫他領土地補償金，所以將印
    鑑、印鑑證明、所有權狀等資料交給我，…丁○○沒有同意
    設定抵押，…」、「我所有位於新店的別墅，要給黃錦玉設
    定抵押，但黃錦玉認為丁○○的房子比較有價值，所以我將
    丁○○的印鑑、印鑑證明及所有權狀正本交給黃錦玉，讓她
    安心，我可以賣房子還錢」等系爭抵押權設定之過程；乙○
    ○並因此觸犯行使偽造私文書罪，被判處有期徒刑10月，減
    為有期徒刑5月，如易科罰金，以900元折算1日確定，亦有
    本院96年度上更(一)字第671號刑事判決、最高法院97年度台
    上字第6491號刑事判決在卷可稽，因而認為系爭抵押權設定
    借款證明書、抵押權設定契約書均係再審原告之妹黃錦玉與
    再審被告乙○○未經再審被告丁○○同意所書立等情非虛。
    再審原告既未能舉證證明系爭抵押權設定借款證明書、抵押
    權設定契約書之形式真正，依前揭規定自不能拘束再審被告
    丁○○。至再審被告丁○○於80年間為擔保黃錦玉100萬元
    債務而提供不動產設定抵押權之契約書之印文，縱令如再審
    原告主張與因向其借款349萬元設定系爭抵押權契約書、借
    款證明書之印文相符，然依上開刑事判決可見系爭借款349
    萬元設定抵押權契約書、借款證明書乃再審被告乙○○未經
    再審被告丁○○授權用印而製作已明，則80年間設定抵押權
    之契約書之文書即令真正，並不能動搖乙○○偽造私文書之
    事實，縱未論述，亦不足以動搖原確定判決；況原確定判決
    亦載明「本件事證已臻明確，兩造其餘主張與舉證，經審酌
    核與判決結果不生影響，爰不逐一論述」。原確定判決以再
    審原告未就其主張消費借貸契約存在之事實（包括交付借款
    之事實）盡舉證責任，因而為再審原告敗訴判決，自難謂適
    用法規顯有錯誤。再者，由自己之行為表示以代理權授與他
    人者，對於第三人應負授權人之責任，必須本人有表見之事
    實，足使第三人信該他人有代理權之情形存在，且須第三人
    基此表見之事實，主張本人應負授權人之責任，若第三人不
    為此項主張，法院不得逕將法律上之效果，歸屬於第三人，
    最高法院60年度台上字第2130號著有判例可參；本件再審原
    告於前訴訟程序中既未主張再審被告丁○○應負表見代理之
    授權人責任，原確定判決未為論究，亦無不合。則再審原告
    主張原確定判決有第496條第1項第1款適用法規顯有錯誤之
    再審理由云云，亦非有據。
四、綜上所述，再審原告提起本件再審之訴，顯無再審理由，依
    民事訴訟法第502條第2項，爰不經言詞辯論，逕以判決駁回
    之。
五、據上論結，本件再審之訴為無理由，依民事訴訟法第78條判
    決如主文。
中    華    民    國    99    年    3    月    5    日
                  民事第十庭
                        審判長法  官  黃豐澤
                              法  官  林麗玲
                              法  官  吳謀焰
正本係照原本作成。
如不服本判決，應於收受送達後20日內向本院提出上訴書狀，其
未表明上訴理由者，應於提出上訴後20日內向本院補提理由書狀
（均須按他造當事人之人數附繕本）上訴時應提出委任律師或具
有律師資格之人之委任狀；委任有律師資格者，另應附具律師資
格證書及釋明委任人與受任人有民事訴訟法第466條之1第1項但
書或第2項（詳附註）所定關係之釋明文書影本。
中    華    民    國    99    年    3     月    5     日
                              書記官  鄭淑昀
附註：
民事訴訟法第466條之1（第1項、第2項）：
對於第二審判決上訴，上訴人應委任律師為訴訟代理人。但上訴
人或其他法定代理人具有律師資格者，不在此限。
上訴人之配偶、三親等內之血親、二親等內之姻親，或上訴人為
法人、中央或地方機關時，其所屬專任人員具有律師資格並經法
院認為適當者，亦得為第三審訴訟代理人。

司法院資訊處製作；財團法人民間司法改革基金會備份。
